【裁判字號】    98,訴,2338
【裁判日期】    990408
【裁判案由】    虛報進口貨物產地
【裁判全文】
臺北高等行政法院判決
                                      98年度訴字第2338號
                                     99年3月25日辯論終結
原      告  春茗實業股份有限公司
代  表  人  甲○○
訴訟代理人  陳永來  律師
            魏雯祈  律師
            陳郁仁  律師
被      告  財政部基隆關稅局
代  表  人  乙○○（局長）
訴訟代理人  丙○○
            丁○○
            戊○○
上列當事人間虛報進口貨物產地事件，原告不服財政部中華民國
98年9 月14日台財訴字第09800291760 號訴願決定，提起行政訴
訟，本院判決如下：
    主  文
原告之訴駁回。
訴訟費用由原告負擔。
    事實及理由
一、事實概要：
    原告委由源通報關股份有限公司於96年4 月4 日向被告報運
    進口日本產製GREEN TEA 乙批（報單第AA/96/1373/0180 號
    ），經被告查證結果，認定產地為中國大陸，核非屬經濟部
    公告准許輸入之大陸物品，且屬行為時行政院依懲治走私條
    例第2 條第3 項規定公告之「管制物品項目及其數額」丙項
    第5 款之管制物品。原告涉有虛報進口貨物產地，逃避管制
    之情事，被告爰依海關緝私條例第37條第3 項轉據同條例第
    36條第1 、3 項規定，處貨價1 倍之罰鍰，併沒入貨物；惟
    裁處前貨物已放行，致無法裁處沒入處分，乃就此部分依行
    政罰法第23條第1 項規定，裁處沒入貨物之價額新臺幣（下
    同）1,302,957 元，合計處2,605,914 元，並依海關緝私條
    例第44條、加值型及非加值型營業稅法（下稱營業稅法）第
    51條規定，追徵所漏進口稅款55,968元（包括進口稅47,086
    元、營業稅8,882 元）。另逃漏營業稅之行為，依營業稅法
    第51條第7 款規定，處偷漏營業稅額1 倍之罰鍰8,800 元。
    經被告以96年第00000000號處分書通知原告。原告不服，申
    請復查，經被告以97年7 月7 日基普復二進字第0971006133
    號復查決定變更原處分：「原處分變更之，關於追徵進口稅
    部分，變更為24,753元（包括進口稅17,358元、營業稅
    7,395 元），營業稅罰鍰部分，變更為7,300 元，其餘駁回
    。」；原告不服，提起訴願，經被告依訴願法第58條第2 項
    規定以98年1 月21日基普復二進字第0981002683號重審復查
    決定：「一、原復查決定撤銷。二、原處分變更之，關於罰
    鍰部分變更為2,198,430 元，另追徵進口稅款及營業稅罰鍰
    部分撤銷。」，原告對被告97年7 月7 日基普復二進字第
    0971006133號復查決定不服，提起訴願，經財政部98年3 月
    2 日台財訴字第09800036530 號訴願決定，以訴願法第77條
    第6 款行政處分不存在為由，予以不受理。本件原告爰續行
    對被告98年1 月21日基普復二進字第0981002683號重審復查
    決定提起訴願，遭財政部以98年9 月14日台財訴字第
    09800291760 號訴願決定，以訴願不合法為由，予以不受理
    。原告不服，遂向本院提起本件行政訴訟。
二、兩造聲明：
    (一)原告聲明：
      1.訴願決定及原處分（即重審復查決定）不利於原告部分
        均撤銷。
      2.訴訟費用由被告負擔。
    (二)被告聲明：
      1.駁回原告之訴。
      2.訴訟費用由原告負擔。
三、原告主張：
    (一)程序部分：
      1.按當事人或代理人經指定送達代收人，向行政機關陳明
        者，應向該代收人為送達。行政程序法第83條第1 項定
        有明文。經查，原告於97年2 月25日對於被告96年第
        00000000號處分書向被告申請復查時，已於復查申請書
        上指定送達代收人為「甲○○」，指定送達代收地為「
        桃園縣龍潭鄉三和村直坑七號」，是以被告於復查程序
        對上開案件所作成之文書而須送達原告時，自應向「甲
        ○○」「桃園縣龍潭鄉三和村直坑七號」為送達，方屬
        合法。本件雖係被告於原告提起訴願後重新審查而自行
        撤銷原復查決定，然斯時原復查決定（即97年7 月7 日
        基普復二進字第0971006133號復查決定）既經被告自行
        撤銷，程序上自已回復為原申請復查程序，而應由被告
        針對原告97年2 月25日之復查申請，另作復查決定，是
        以被告98年1 月21日基普復二進字第0981002683號重審
        復查決定（即本件原處分），當屬對於上開申請復查程
        序所作之復查決定。蓋非如上解釋，行政程序法第51條
        既規定「行政機關對於人民依法規之申請，除法規另有
        規定外，應按各事項類別，訂定處理期間公告之。未依
        前項規定訂定處理期間者，其處理期間為二個月。行政
        機關未能於前二項所定期間內處理終結者，得於原處理
        期間之限度內延長之，但以一次為限。前項情形，應於
        原處理期間屆滿前，將延長之事由通知申請人。行政機
        關因天災或其他不可歸責之事由，致事務之處理遭受阻
        礙時，於該項事由終止前，停止處理期間之進行。」等
        語，被告受理原告之復查申請本應於法定期限內作成處
        理結果，如上開原處分並非針對原告之復查申請而作成
        ，被告迄今竟未處理原告之復查申請，豈不嚴重違反上
        開規定之處理期限，且導致原處分失其法律依據。
      2.原處分既屬針對原告97年2 月25日之復查申請而作成，
        當為原告指定送達代收人之效力所及，被告自應向「甲
        ○○」「桃園縣龍潭鄉三和村直坑七號」為送達。詎被
        告竟將本件重審復查決定向「台北市○○區○○街15之
        1 號2 樓」為送達，復因無人收送送達而為寄存送達，
        其送達程序自屬不合法，不生送達效力。然原告實際上
        既於98年4 月13日收到上開重審復查決定，自應以上開
        期日為送達之日，原告於同年5 月12日提起訴願，自未
        逾越提起訴願期限。
      3.按行政程序之代理人受送達之權限未受限制者，送達應
        向該代理人為之；送達，於應受送達人之住居所、事務
        所或營業所為之；於應送達處所不獲會晤應受送達人時
        ，得將文書付與有辨別事理能力之同居人、受雇人或應
        送達處所之接收郵件人員，行政程序法第71條第1 項、
        第72條第1 項及第73條第1 項分別定有明文。復按送達
        ，不能依行政程序法第72條及第73條規定為之者，得將
        文書寄存送達地之地方自治或警察機關，並作送達通知
        書兩份，一份黏貼於應受送達人住居所、事務所、營業
        所或其就業處所門首，另一份交由鄰居轉交或置於該送
        達處所信箱或其他適當位置，以為送達；前項情形，由
        郵政機關為送達者，得將文書寄存於送達地之郵政機關
        ，行政程序法第74條第1 項及第2 項定有明文。是寄存
        送達係以不能依行政程序法第72條及第73條規定為之者
        為其合法要件，如得依行政程序法第72條及第73條規定
        為送達，竟猶執意採行寄存送達，則該寄存送達自非合
        法。經查，原告公司地址固設於臺北市○○街15-1號2
        樓，惟其法定代理人甲○○之住所則為桃園縣龍潭鄉三
        和村直坑7 號，此為原處分書當事人欄所詳載，為被告
        已知悉之事。是依行政程序法第72條及第73條規定，被
        告之重審復查決定書應向原告公司及原告法定代理人住
        所為送達，如不能送達時，始得以寄存送達之方式為之
        。惟被告竟僅向原告公司登記地址為送達，而其送達之
        期間，適逢農曆春節假期（一般公司農曆春節假期休假
        期間均較公務機關為長），原告公司未營業而無人上班
        ，被告明知原告法定代理人之住址，竟未為送達，而逕
        以寄存送達方式為之，其所為之送達顯於法未合，自不
        生送達之效力。
    (二)經查，本件首應審究者厥為：原告委由源通報關股份有限
      公司於96年4 月4 日向被告報運自日本進口茶葉一批（報
      單號碼：AA/96/1373/0180 號），其產地究為日本或中國
      大陸或其他國家？如無法確定產地究係何國，被告得否逕
      以最不利於被告之產地予以認定？茲分述如下：
      1.原告於系爭茶葉報關時，已依法檢具相關文件，及日本
        靜岡縣商公會所核發之原產地證明書，系爭茶葉包裝箱
        上均有「made in Japan 」之產地標示，並有行政院衛
        生署委託經濟部標檢局核發之輸入食品查驗證明，生產
        國別均載明Japan 。綜上事證，已足以證明系爭茶葉產
        地確為日本，如被告無法提出足以推翻上開事證之證據
        ，自不得遽論系爭茶葉之產地非日本，更不得在無任何
        證據可資證明系爭茶葉產地為中國大陸之情形下，憑空
        認定系爭茶葉之產地為中國大陸。
      2.按海關對進口貨物原產地之認定，應依原產地認定標準
        辦理，必要時，得請納稅義務人提供產地證明文件。在
        認定過程中如有爭議，納稅義務人得請求貨物主管機關
        或專業機構協助認定，其所需費用統由納稅義務人負擔
        ，關稅法第28條第1 項定有明文。據此，納稅義務人固
        有提出真實產地證明文件之協力義務，惟納稅義務人如
        已提出其所有證明文件，即已盡其法定協力義務，上開
        法文並未規定納稅義務人應負舉證責任，亦未明定如產
        地最後仍無法認定之不利益，應由納稅義務人承擔。
      3.經查，原告已提出包含原產地證明書、輸入食品查驗證
        明等，足證系爭茶葉生產地為日本。被告雖稱仍有疑義
        ，而要求原告向日本賣方索取系爭茶葉收地生產者等詳
        細資料，惟該賣方以事涉商業機密為由予以拒絕。原告
        已盡提出真實產地證明文件之協力義務，賣方既已收受
        貨款，被告又早已將系爭茶葉放行由原告領取，賣方即
        完成其交付義務，此刻始要求賣方提出產地資料，賣方
        當然不願意提供。況縱認系爭茶葉之產地並非日本，亦
        不得在無其他任何證據資料下，遽認系爭茶葉產地係中
        國大陸。蓋世界上生產茶葉國家甚多，除日本外，豈僅
        有中國大陸有生產，被告在無任何證據可證系爭茶葉來
        自中國大陸之情況下，竟認定系爭茶葉產地為中國大陸
        ，顯屬無稽。
      4.海關認定進口貨物原產地作業要點第3 點規定「進口貨
        物本身或其包裝上有標示產地者（文字、數字或圖案）
        ，海關得根據進口報單所申報之產地加以核對，如查無
        去除、破壞或塗改情事，且亦無其他事證足以判定係虛
        報產地時，即逕依其產地標示認定產地，免再繼續查證
        。但經法院依法裁判，或另有具體事證之密報、通報，
        或主管機關規定須查證產地之品目者，不在此限。」。
        經查，系爭茶葉包裝箱上均有「made in Japan 」之產
        地標示，而進口報單所申報之「進口國別」為記載為「
        JAPAN JP」，兩者相符，再者上開產地標示並無任何去
        除、破壞或塗改情事，斯時亦無其他事證足以判定有何
        虛報產地情事，自應免為再繼續查證，被告自應依包裝
        箱上「made in Japan 」之產地標示，逕認產地為「
        JAPAN 」。至於被告雖提出其駐外單位查證而由出口人
        Abeno Ltd.所提之「積戾許可通知書」，辯稱系案貨物
        既係運抵日本後，再報運出口之貨物，其原產地非為日
        本，應無疑義云云，惟查，由該紙文件之記載內容，根
        本無從認定與本件「GREEN TEA 」有何關係，被告據為
        上開推論，實屬草率，而日本國內仍有自產之綠茶，為
        被告所自認之事實，被告既未能舉證證明日本國內所生
        產之綠茶未有外銷情事，被告又何以能排除系爭綠茶產
        自日本國內，足見被告認定原告有虛報產地云云，應屬
        有誤。
    (三)按違反行政法上義務之行為非出於故意或過失者，不予處
      罰。法人、設有代表人或管理人之非法人團體、中央或地
      方機關或其他組織違反行政法上義務者，其代表人、管理
      人、其他有代表權之人或實際行為之職員、受僱人或從業
      人員之故意、過失，推定為該等組織之故意、過失，行政
      罰法第7 條定有明文。又按人民違反法律上之義務而應受
      行政罰之行為，法律無特別規定時，雖不以出於故意為必
      要，仍須以過失為其責任條件，業經司法院大法官會議釋
      字第275 號解釋在案；司法院大法官會議釋字第521 號解
      釋復重申釋字第275 號解釋意旨，明揭「…依海關緝私條
      例第36條、第37條規定之處罰，仍應以行為人之故意或過
      失為其責任條件，本院釋字第275 號解釋應予以適用。」
      。準此，海關緝私條例第36條及第37條規定之違章，仍應
      以行為人之故意或過失為其責任條件。本件原告係向日本
      賣方購買茶葉，已要求賣方出具產地證明文件，原告根本
      不可能考慮到向日本人購買由日本出口之茶葉產地竟非日
      本，甚至是中國大陸。原告要求賣方出具產地證明等相關
      文件，應已盡相當之注意義務，縱系爭茶葉最後經證明係
      產自中國大陸，原告並無故意或過失而違反行政法上義務
      ，原告主觀上既不具可非難性及可歸責性，揆諸前揭規定
      及說明，自不應予以處罰，被告未慮及於此，即遽以裁罰
      ，於法不合云云。
    (四)提出被告97年1 月28日96年第00000000號處分、97年7 月
      7 日基普復二進字第0971006133號復查決定、98年1 月21
      日基普復二進字第0981002683號重審復查決定書及財政部
      98年9 月14日台財訴字第09800291760 號訴願決定等件影
      本為證。
四、被告主張：
    (一)程序部分：
      1.按「訴願之提起，應自行政處分達到或公告期滿之次日
        起30日內為之。」；「訴願事件有左列各款情形之一者
        ，應為不受理之決定：一、…二、提起訴願逾法定期間
        或未於第57條但書所定期間內補送訴願書者。」，訴願
        法第14條第1 項及第77條第2 款各定有明文。次按「送
        達，於應受送達人之住居所、事務所或營業所為之。但
        在行政機關辦公處所或他處會晤應受送達人時，得於會
        晤處所為之。」；「於應送達處所不獲會晤應受送達人
        時，得將文書付與有辨別事理能力之同居人、受雇人或
        應送達處所之接收郵件人員。」；「送達，不能依前2
        條規定為之者，得將文書寄存送達地之地方自治或警察
        機關，並作送達通知書兩份，1 份黏貼於應受送達人住
        居所、事務所、營業所或其就業處所門首，另一份交由
        鄰居轉交或置於該送達處所信箱或其他適當位置，以為
        送達。前項情形，由郵政機關為送達者，得將文書寄存
        於送達地之郵政機關。」，行政程序法第72條第1 項、
        第73條及第74條第1 項、第2 項復各設有規定。又按「
        官署於受理訴願時，應先從程序上加以審核，合於法定
        程序者，方能進而為實體上之審理，其不合法定程序而
        無可補正者，應予以駁回。」，改制前行政法院49年判
        字第1 號著有判例。本件被告98年1 月21日基普復二進
        字第0981002683號重審復查決定書（原處分卷1 附件10
        ），因於應送達處所不獲會晤應受送達人，亦無受理文
        書之同居人、受雇人或應送達處所之接收郵件人員，經
        將該送達文書寄存於臺北橋郵局（地址：臺北市○○○
        路246 號），其送達日期為98年2 月3 日（原處分卷1
        附件11），又原告設址於臺北市，無訴願法第16條第1
        項規定扣除在途期間之適用，核計其提起訴願之不變期
        間，係自98年2 月4 日起算，至98年3 月5 日（星期四
        ）屆滿，而訴願人遲至98年5 月12日始經由被告向財政
        部提起訴願（原處分卷1 附件13），依訴願法第14條第
        3 項規定，訴願之提起，以原行政處分機關或受理訴願
        機關實際收受訴願書之日期為準，則本件因已逾上開法
        定不變期間，程序不合，乃經財政部為不受理之決定，
        洵屬適法。
      2.按行政程序法第69條第2 項規定：「對於機關、法人或
        非法人之團體為送達者，應向其代表人或管理人為之。
        」第72條第2 項規定：「對於機關、法人、非法人之團
        體之代表人或管理人為送達者，應向其機關所在地、事
        務所或營業所行之。但必要時亦得於會晤之處所或其住
        居所行之。」被告之送達證書上載明：「受送達人名稱
        姓名地址：春茗實業股份有限公司、台北市○○區○○
        街15之1 號2 樓、代表人：甲○○」（原處分卷1 附件
        11），足徵該案復查決定書之送達確實係向法人之代表
        人甲○○為之，本件依上開規定，向其公司地營業所為
        送達，核無違誤。況原告於復查及訴願程序（原處分卷
        1 附件5 、9 、13），均係載明公司地址為上開地址，
        且被告經由電腦網路以經濟部工商登記資料查詢系統，
        查得原告登記公司地址亦同為上址，且無解散、廢止登
        記之情事，按公司法第12條之規定，被告依規定且信賴
        上開登記及參據相關事證送達公司登記地址，自非無據
        。至於原告主張應送達公司代表人之住所乙節，因本件
        並無相關事證證明原告公司營業所非設址該處，核無行
        政程序法第72條第2 項但書規定之適用。準此，被告依
        行政程序法第74條為寄存送達，核屬適法。又原告稱本
        件送達期間適逢農曆春節，因未營業而無人上班云云，
        惟原告既已事先知悉其公司春節休假期間較公務機關為
        長，自可於休假前向郵政機關申請轉寄信件予他處，或
        係向被告申請更址等其他方法以避免類此情事發生，而
        非藉詞推諉。
      3.有關被告98年1 月21日基普復二進字第0981002683號重
        審復查決定書經郵務機關為寄存送達（原處分卷1 附件
        10、11），經查，原告實際簽收日期為98年4 月13日，
        其上並蓋有公司收發章及簽收人姓名及其身分證統一編
        號，此可參照被告之大宗掛號函件執據、傳真查詢國內
        各類掛號郵件查單及郵局回傳之普通掛函回執（000000
        -000000-00）為據（原處分卷3 附件1 ）。
      4.另被告未對原告97年2 月27日（被告收文日期）復查申
        請書上載明之送達代收人、送達代收地為送達乙事，經
        查，原告復查申請書上雖列明送達代收人及送達代收地
        （原處分卷1 ，附件5 ），被告97年7 月7 日基普復二
        進字第0971006133號（原處分卷1 ，附件6 ）及98年1
        月21日基普復二進字第0981002683號復查決定書（原處
        分卷1 ，附件10）雖均未記載送達代收人及送達代收地
        ，致未對送達代收人為送達，惟查：
        (1)按「當事人或代理人經指定送達代收人，向行政機關
          陳明者，應向該代收人為送達。」固為行政程序法第
          83條所明定。惟參諸最高法院26年渝抗字第502號判
          例謂：「當事人經指定送達代收人，向受訴法院陳明
          者，依民事訴訟法第133條第1項規定，固應向該代收
          人為送達，但向該當事人為送達既於該當事人並無不
          利，即非法所不許。」（原處分卷3附件2）認向本人
          送達亦屬適法，相同見解亦可參照最高行政法院95年
          度裁字第01214號判決（原處分卷3附件3）自明。
          同此法理，本件被告之復查決定書，雖未對復查申請
          書上載明之送達代收人及送達處所為送達，然該文書
          已送達於本人（法人）之公司營業所在地，揆諸前開
          說明，自已生送達效力。
        (2)復按本件處分書（原處分卷1 附件3 、4 ）及97年7
          月7 日基普復二進字第0971006133號復查決定書（原
          處分卷1 附件6 、7 ）均係送達於原告公司營業所，
          原告亦均能在法定期限內分別申請復查及提起訴願（
          原處分卷1 附件5 、9 ），顯然送達於原告公司營業
          所並未妨礙原告行使權利，尤以原告於被告送達第1
          次復查決定暨97年7 月7 日基普復二進字第
          0971006133號復查決定書後（原處分卷1 附件6 、7
          ），原告嗣後向財政部提起訴願時，並未陳明送達代
          收人及送達代收地（原處分卷1 附件9 ），則被告依
          訴願法第58條第2 項規定，自為重審復查決定（原處
          分卷1 附件10），其原告陳明送達代收人之效力應自
          原告提起訴願而告中斷，顯不及於訴願程序後之重審
          復查程序，方符合原告之真意，否則，原告向財政部
          為訴願時，亦應同時列明送達代收人，方能使財政部
          之訴願決定書向送達代收人為送達；被告同此見解，
          認重審復查程序因原告於訴願書上並未陳明送達代收
          人，則被告98年1 月21日基普復二進字第0981002683
          號重審復查決定書亦毋須載明為適（原處分卷1 附件
          10）。且設若被告未依訴願法第58條第2 項自為變更
          原處分，就原告訴願書之記載內容，顯不生是否送達
          於指定送達代收人之疑義。準此，本件原告提起訴願
          既無指定送達代收人之客觀事實，要無因被告有無自
          為變更原處分，而為不同解釋與處理方式。另行政程
          序法第1 章第11節關於送達之專章規定，並無類如民
          、刑事訴訟法或行政訴訟法規定，送達代收人經指定
          陳明之效力，及於同地之各級行政法院（民事訴訟法
          第134 條、刑事訴訟法第55條、行政訴訟法第68條參
          照）。本件原告於復查程序指定送達代收人之效力，
          並未及於訴願程序，臻為明確，本件重審復查程序自
          不應受上開指定送達代收人所拘束。
        (3)況原告僅係因逢農曆春節假期未能及時提起訴願之偶
          然因素，致為程序不合法之抗辯，惟查，原告嗣後於
          98年5 月12日向財政部提起訴願（原處分卷1 附件13
          ），及向鈞院提出行政訴訟起訴狀（原處分卷1 附件
          20）時，均未再陳明送達代收人之情事，原告顯然在
          無上述偶然因素下，均能正常收受文書，足徵原告單
          純係將可歸責於己之事由致逾訴願法定期限情事，歸
          責於被告程序不合法，並為抗辯，自非法之所許。
    (二)實體部分：
      1.本件前後二次為重審復查（原處分卷1附件6、10），前
        因系爭第3 項貨物GREEN TEA POWDER，依原告提供之製
        程說明，係茶葉乾燥後研磨而成，乃參據國際商品統一
        分類制度註解（H.S ）中文版第9 章總則之說明（原處
        分卷1 附件17）改歸列貨品分類號列第
        0902.20.00.00-5 號，並以97年7 月7 日基普復二進字
        第0971006133號復查決定予以更正。嗣復經被告舉證就
        系爭第3 項貨物改按CIF USD 3.00/KGM核估，乃重行以
        98年1 月21日基普復二進字第0981002683號重審復查決
        定書通知原告，惟均不影響本件產地之認定，先予陳明
        。
      2.有關97年7月7日基普復二進字第0971006133號復查決定
        書（原處分卷1，附件6）部分變更原處分之理由：
        系爭第3 項貨物GREEN TEA POWDER，原申報貨品分類號
        列第2101.20.00.00-0 號，稅率27.5% （原處分卷1 ，
        附件1 ），嗣經被告依原告所提供之製程說明，係茶葉
        乾燥後研磨而成，乃參據國際商品統一分類制度註解（
        H.S ）中文版第49頁以下關於第9 章總則之說明（原處
        分卷1 ，附件17）改歸列貨品分類號列第
        0902.20.00.00-5 號，稅率17% ，經被告依該稅率重新
        核計稅款，本件系爭貨物追徵所漏進口稅款計24,753元
        （包括進口稅17,358元、營業稅7,395 元），另營業稅
        罰款部分，依海關辦理代徵加值型及非加值型營業稅違
        章案件減輕裁罰金額或倍數作業規定二：「進口貨物違
        反加值型及非加值型營業稅法第51條第7 款案件，其違
        章情節較輕者，得按下列規定處罰。但其他規定有利於
        納稅義務人者，適用其規定。(一)所漏稅額逾新臺幣
        5,000 元至10, 000 元者，按所漏稅額處1 倍之罰鍰。
        」規定，並參酌行為時96年3 月28日台財稅字第
        09604513740 號令之「稅務違章案件裁罰金額或倍數參
        考表使用須知」第5 款規定「依本表訂定之裁罰倍數所
        計算之罰鍰，以計至百元止」，被告按所漏營業稅額
        7,395 元處1 倍罰鍰計7,300 元【計算式：7,395 ×1
        ＝7,395 ，計至百元止】。準此，本件變更部分原處分
        ，其餘處分均予維持。
      3.有關98年1 月21日基普復二進字第0981002683號重審復
        查決定書（原處分卷1 ，附件10）部分變更原處分之理
        由：
        系爭第3 項貨物經改歸列貨品分類號列第
        0902.20.00.00 -5號，稅率17% ，且來貨為非規格化之
        農工產品，無法依關稅法第29條及第31-34 條規定核估
        完稅價格，乃經洽請專業商憑貨樣鑑得中國生產茶粉之
        合理價格在CIF USD 3.00/KGM-4.00/KGM ，故被告就系
        爭第3 項貨物改按CIF USD 3.00/KGM核估其完稅價格為
        79,380元，故本件系爭貨物之貨價總計為1,099,215 元
        【第1-3 項貨價加總計算式：
        1,000,188+19,647+79,380 ＝1,099,215 】。本件爰依
        海關緝私條例第37條第3 項轉據同條例第36條第1、3項
        規定，處貨價1 倍之罰鍰，併沒入貨物；惟裁處前貨物
        已放行，致無法裁處沒入處分，乃就此部分依行政罰法
        第23條第1 項規定，裁處沒入貨物之價額，故合計罰鍰
        為2,198,430 元。另經重新核計後，本件業無漏稅額（
        原處分卷1 ，附件1 ），原處分及97年7 月7 日基普復
        二進字第0971006133號復查決定關於追徵進口稅款及營
        業稅罰鍰部分均予以撤銷。
      4.經查，系爭貨物經駐外單位查證結果（原處分卷2 附件
        2 ），據出口人Abeno Ltd.所提供之「積戾許可通知書
        」，及參據日本通關業連合會編訂之「稅關貿易用語集
        」，所謂「積戾」為自國外抵達日本之貨物，卸岸後，
        不辦理進口報關手續，直接進儲保稅區域後，再報運出
        口國外之意。故本案綠茶應非日本生產，而係運抵日本
        國境進儲保稅區後，再裝船出口之國外貨物，其原產地
        非為日本。又駐外單位復曾派員親赴出口人辦公室、貨
        物存放處所- 保稅區域及洽請相關單位協助查察產地，
        均未獲回應。系爭貨物既係運抵日本後，再報運出口之
        貨物，其原產地非為日本，應無疑義。從而，原告所提
        供日本靜岡縣商工會出具之產地證明書（原處分卷1 附
        件2 ），既與上開查證結果之事實不符，衡諸經驗法則
        ，自當以事實之證據力為強。
      5.另有關原告所提供之經濟部標準檢驗局核發之「輸入食
        品查驗證明」（原處分卷1 附件5 第18至20頁），其僅
        在證明所申報之貨物是否檢驗合格，其非屬產地證明文
        件，且其產地係根據原告於海關進口報單所申報之資料
        填具，自不具證明產地之效力。準此，原告以系爭貨物
        已開立輸入食品查驗證明，主張原產地為日本乙節，自
        無足採。
      6.按可資認定產地之相關事證，如有關之契約、交易文件
        、運送資料等，係存在於納稅義務人之可支配領域中，
        如原告不主動提供，僅由被告以有限之行政資源蒐集證
        據，實非易事，故由原告負擔調查事證之協力義務，洵
        屬必要，大法官釋字第537 號解釋意旨可資參照。經查
        ，本件雖先經駐外單位查明其原產地非為日本而係再出
        口貨物，惟被告為求審慎計，另函請原告提供新事證供
        查證（原處分卷1 附件5 第15頁），惟原告僅函復稱賣
        方以事關商業秘密為由予以回絕（原處分卷1 附件5 第
        16頁），並未提供系爭貨物確為日本產製之新事證，此
        亦為原告所自承，原告未盡其協力義務甚明。另被告乃
        再電詢台灣區製茶工業同業公會有關日本茶業生產之概
        況，該會稱日本煎茶種綠茶除日本產製外多為中國大陸
        福建省產製，並提供日本海關2007年進口茶葉統計，顯
        示該年度1-10月，日本進口之綠茶94% 來自中國大陸（
        原處分卷2 附件3 ）。被告就上述事證綜合研判，認定
        系爭貨物產地為中國大陸，洵屬有據，原告所稱，委無
        足採。
      7.末按「違反行政法上義務之行為非出於故意或過失者，
        不予處罰。」，行政罰法第7 條第1 項定有明文。經查
        ，本件原告既係從事進、出口貿易業務（原處分卷1 附
        件19），並應注意確實申報貨物之產地，據實申報以免
        違章受罰。原告縱已提出產地證明，惟與上開被告查證
        結果不符，難謂已盡誠實申報之義務，且對行政不法行
        為事實之發生，按其情節應注意能注意而不注意，縱非
        故意，仍有過失，揆諸上開規定，即應受罰等語。
五、按「報運貨物進口而有下列情事之一者，得視情節輕重，處
    以…四、其他違法行為。」；「有前2 項情事之一而涉及逃
    避管制者，依前條第1 項及第3 項論處。」；「私運貨物進
    口…者，處貨價1 倍至3 倍之罰鍰。」「前2 項私運貨物沒
    入之。」，海關緝私條例第37條第1 、3 項、第36條第1 、
    3 項各定有明文。又「得沒入之物，受處罰者或前條物之所
    有人於受裁處沒入前，予以處分、使用或以他法致不能裁處
    沒入者，得裁處沒入其物之價額；其致物之價值減損者，得
    裁處沒入其物及減損之差額。」，行政罰法第23條第1 項設
    有規定。
六、前揭事實概要所載各情，為兩造所不爭，且有上開各該文件
    、原處分、復查決定書、重審復查決定書及訴願決定書等件
    影本附原處分卷及訴願機關卷可稽。茲依前述兩造主張之意
    旨，就下列各點敘明判決之理由。
七、本件原告提起訴願並未逾期：
    被告主張其將98年1 月21日基普復二進字第0981002683號重
    審復查決定書（原處分卷1 附件10）郵寄原告，因於應送達
    處所不獲會晤應受送達人，亦無受理文書之同居人、受雇人
    或應送達處所之接收郵件人員，經將該送達文書寄存於原告
    公司營業所在地之臺北橋郵局（地址：臺北市○○○路246
    號），其送達日期為98年2 月3 日（原處分卷1 附件11），
    又原告設址於臺北市，無訴願法第16條第1 項規定扣除在途
    期間之適用，核計其提起訴願之不變期間，係自98年2 月4
    日起算，至98年3 月5 日（星期四）屆滿，而原告遲至98年
    5 月12日始經由被告向財政部提起訴願（原處分卷1 附件13
    ），已逾法定不變期間。原告於申請復查之初，雖曾陳明送
    達代收人（原處分卷1 附件5 ），惟被告送達第1 次復查決
    定暨97年7 月7 日基普復二進字第0971006133號復查決定書
    後（原處分卷1 附件6 、7 ），原告嗣向財政部提起訴願時
    ，並未陳明送達代收人及送達代收地（原處分卷1 附件9）
    ，則被告依訴願法第58條第2 項規定，自為重審復查決定（
    原處分卷1 附件10），其原告最初陳明送達代收人之效力應
    自原告提起訴願而告中斷，並不及於訴願程序後之重審復查
    程序云云。按「當事人或代理人經指定送達代收人，向行政
    機關陳明者，應向該代收人為送達。」，行政程序法第83條
    第1 項定有明文。又行政程序法第1 章第11節關於送達之規
    定，雖無類似民、刑事訴訟法或行政訴訟法規定，送達代收
    人經指定陳明之效力，及於同地之各級行政法院（民事訴訟
    法第134 條、刑事訴訟法第55條、行政訴訟法第68條參照）
    ，惟同係指定送達代收人之情形，依其程序法理及程序效力
    ，於行政救濟程序向「行政機關」陳明送達代收人者，自不
    宜作「限縮」之解釋。故原告於申請復查之初，曾向被告機
    關陳明送達代收人，對於提起訴願之後所進行之重審復查程
    序，應仍具有指定送達代收人之效力，即此所謂經指定送達
    代收人之「復查程序」，在同一被告機關，不應限於初次申
    請之復查程序，而應作廣義之解釋為宜。經查，原告於97年
    2 月25日對於被告96年第00000000號處分書向被告申請復查
    時，已於復查申請書上指定送達代收人為「甲○○」，指定
    送達代收地為「桃園縣龍潭鄉三和村直坑七號」（原處分卷
    1 附件5 ），是以被告於復查程序對上開案件所作成之文書
    而須送達原告時，自應向「甲○○」「桃園縣龍潭鄉三和村
    直坑七號」為送達，方屬合法。本件被告於原告提起訴願後
    重新審查而自行撤銷原復查決定（即97年7 月7 日基普復二
    進字第0971006133號復查決定），復於復查程序作成98年1
    月21日基普復二進字第0981002683號重審復查決定（即本件
    原處分），依前說明，原告向被告機關陳明送達代收人，對
    於提起訴願之後所進行之重審復查程序，仍具有指定送達代
    收人之效力，被告之重審復查決定應向「甲○○」「桃園縣
    龍潭鄉三和村直坑七號」為送達，始為適法。惟被告僅向原
    告公司地址「台北市○○區○○街15之1 號2 樓」為送達，
    復因無人收送送達而為寄存送達，其送達程序於法未合，自
    不生送達效力。而本件原告實際上係於98年4 月13日收到上
    開重審復查決定，有傳真查詢國內各類掛號郵件查單（原處
    分卷3 附件1 ）可稽，其情形為被告所不爭，則上開重審復
    查決定自應以98年4 月13日為送達之日。準此，原告於同年
    5 月12日提起訴願（原處分卷1 附件13），並未逾越提起訴
    願之法定期間。被告所稱原告經由被告向財政部提起訴願，
    已逾法定不變期間云云，並非可採。本件訴願機關以原告提
    起訴願已逾法定不變期間為由，而為不受理之決定，揆諸前
    揭規定及說明，於法尚有未合。
八、原告報運進口系爭貨物，涉有虛報進口貨物產地，逃避管制
    之違章情事：
    (一)本件原告於96年4 月4 日向被告報運進口系爭日本產製
      GREEN TEA 乙批（報單第AA/96/1373 /0180號，原處分卷
      1 附件1 ），經被告查證結果，認定產地為中國大陸（原
      處分卷2 附件1 ），核非屬經濟部公告准許輸入之大陸物
      品，且屬行為時行政院依懲治走私條例第2 條第3 項規定
      公告之「管制物品項目及其數額」丙項第5 款之管制物品
      ，因認原告涉有虛報進口貨物產地，逃避管制之違章情事
      ，核無不合。
    (二)原告主張系爭貨物茶葉之產地確為日本，原告已盡其證明
      產地之協力義務云云。經查，系爭貨物經駐外單位台北駐
      日經濟文化代表處經濟組（下稱駐外單位）查證結果（原
      處分卷2 附件2 ），據出口人Abeno Ltd.所提供之「積戾
      許可通知書」，及參據日本通關業連合會編訂之「稅關貿
      易用語集」，所謂「積戾」為自國外抵達日本之貨物，卸
      岸後，不辦理進口報關手續，直接進儲保稅區域後，再報
      運出口國外之意等語。故本件系爭貨物之綠茶應非日本生
      產，而係運抵日本國境進儲保稅區後，再裝船出口之國外
      貨物，其原產地並非日本。又駐外單位復曾派員親赴出口
      人辦公室、貨物存放處所- 保稅區域及洽請相關單位協助
      查察產地，均未獲回應（原處分卷2 附件2 ）。本件系爭
      貨物既係運抵日本後，再報運出口之貨物，其原產地非為
      日本，則原告所提供日本靜岡縣商工會出具之產地證明書
      （原處分卷1 附件2 ），既與上開查證結果之事實不符，
      自不足作為系爭貨物產地為日本之證明文件。又原告所提
      供之經濟部標準檢驗局核發之「輸入食品查驗證明」（原
      處分卷1 附件5 第18至20頁），其僅在證明所申報之貨物
      是否檢驗合格，其非屬產地證明文件，且其產地係根據原
      告於海關進口報單所申報之資料填具，自不具證明產地之
      效力。且按可資認定產地之相關事證，如有關之契約、交
      易文件、運送資料等，係存在於納稅義務人可支配之領域
      ，為查明相關事證，納稅義務人應負有協力之義務（大法
      官釋字第537 號解釋意旨參照）。經查，本件先經駐外單
      位查明其原產地非為日本而係再出口貨物，此外被告復函
      請原告提供事證以供調查（原處分卷1 附件5 第15頁），
      惟原告僅函復稱賣方以事關商業秘密為由予以回絕（原處
      分卷1 附件5 第16頁），並未提供系爭貨物確為日本產製
      之相關事證，自難認原告已盡其協力之義務。另有關系爭
      來貨之綠茶，被告再電詢台灣區製茶工業同業公會有關日
      本茶業生產之概況，該會稱日本煎茶種綠茶除日本產製外
      多為中國大陸福建省產製，並提供日本海關2007年進口茶
      葉統計，顯示該年度1-10月，日本進口之綠茶約94% 來自
      中國大陸，有日本進口茶概況表（原處分卷2 附件3 ）可
      稽。是以本件被告就地緣關係，原告未能提供確實之產地
      證明，系爭來貨僅管制從中國大陸進口，系爭貨物進口日
      本之相關交易資料等事證綜合研判，認定系爭貨物產地為
      中國大陸，洵屬有據，並無不合。原告上開主張，核不足
      採。
    (三)本件被告所為前後二次重審復查（原處分卷1 附件6 、10
      ），前因系爭第3 項貨物GREEN TEA POWDER，依原告提供
      之製程說明，係茶葉乾燥後研磨而成，乃參據國際商品統
      一分類制度註解（H.S ）中文版第9 章總則之說明（原處
      分卷1 附件17）改歸列貨品分類號列第0902.20.00.00-5
      號，並以97年7 月7 日基普復二進字第0971006133號復查
      決定予以更正。嗣復經被告舉證就系爭第3 項貨物改按
      CIF USD 3.00/KGM核估，乃重行以98年1 月21日基普復二
      進字第0981002683號重審復查決定書通知原告，惟均不影
      響系爭貨物產地之認定，附此敘明。
九、重審復查決定所為「原復查決定撤銷；原處分變更之，關於
    罰鍰部分變更為2,198,430 元，另追徵進口稅款及營業稅罰
    鍰部分撤銷」之決定，並無違誤：
    (一)綜上所述，原告報運進口系爭貨物，涉有虛報進口貨物產
      地，逃避管制之違章情事，被告爰依海關緝私條例第37條
      第3 項轉據同條例第36條第1 、3 項規定，處貨價1 倍之
      罰鍰，併沒入貨物；惟裁處前貨物已放行，致無法裁處沒
      入處分，乃就此部分依行政罰法第23條第1 項規定，裁處
      沒入貨物之價額1,302,957 元，合計處2,605,914 元，並
      依海關緝私條例第44條、營業稅法第51條規定，追徵所漏
      進口稅款55,968元（包括進口稅47,086元、營業稅8,882
      元）。另逃漏營業稅之行為，依營業稅法第51條第7 款規
      定，處偷漏營業稅額1 倍之罰鍰8,800 元。經被告以96年
      第00000000號處分書（原處分卷1 附件3 ）通知原告。
    (二)原告不服，申請復查（原處分卷1 附件5 ），被告以系爭
      第3 項貨物GREEN TEA POWDER，原申報貨品分類號列第
      2101.20.00.00-0 號，稅率27.5% （原處分卷1 ，附件1
      ），嗣經原告所提供之製程說明，係茶葉乾燥後研磨而成
      ，乃參據國際商品統一分類制度註解（H.S ）中文版第49
      頁以下關於第9 章總則之說明（原處分卷1 ，附件17）改
      歸列貨品分類號列第0902.20.00. 00-5號，稅率17% ，經
      被告依該稅率重新核計稅款，本件系爭貨物追徵所漏進口
      稅款計24,753元（包括進口稅17,358元、營業稅7,395 元
      ），另營業稅罰款部分，依海關辦理代徵加值型及非加值
      型營業稅違章案件減輕裁罰金額或倍數作業規定二：「進
      口貨物違反加值型及非加值型營業稅法第51條第7 款案件
      ，其違章情節較輕者，得按下列規定處罰。但其他規定有
      利於納稅義務人者，適用其規定。(一)所漏稅額逾新臺幣
      5,000 元至10, 000 元者，按所漏稅額處1 倍之罰鍰。」
      規定，並參酌行為時96年3 月28日台財稅字第
      09604513740 號令之「稅務違章案件裁罰金額或倍數參考
      表使用須知」第5 款規定「依本表訂定之裁罰倍數所計算
      之罰鍰，以計至百元止」，被告按所漏營業稅額7,395 元
      處1 倍罰鍰計7,300 元【計算式：7,395 ×1 ＝7,395 ，
      計至百元止】。準此，乃變更部分原處分，其餘處分均予
      維持，經被告以97年7 月7 日基普復二進字第0971006133
      號復查決定變更原處分：「原處分變更之，關於追徵進口
      稅款部分，變更為24,753元（包括進口稅17,358元、營業
      稅7,395 元），營業稅罰鍰部分，變更為7,300 元，其餘
      駁回。」（原處分卷1 附件6 ）。
    (三)原告不服，提起訴願（原處分卷1 附件9 ），被告以系爭
      第3 項貨物經改歸列貨品分類號列第0902.20.00.00-5 號
      ，稅率17% ，且來貨為非規格化之農工產品，無法依關稅
      法第29條及第31-34 條規定核估完稅價格，乃經洽請專業
      商憑貨樣鑑得中國生產茶粉之合理價格在CIF USD
      3.00/KGM-4.00/KGM ，故被告就系爭第3 項貨物改按CIF
      USD 3.00/KGM核估其完稅價格為79,380元，故本件系爭貨
      物之貨價總計為1,099,215 元【第1-3 項貨價加總計算式
      ：1,000,188+19,647+79,380 ＝1,099,215 】。被告爰依
      海關緝私條例第37條第3 項轉據同條例第36條第1 、3 項
      規定，處貨價1 倍之罰鍰，併沒入貨物；惟裁處前貨物已
      放行，致無法裁處沒入處分，乃就此部分依行政罰法第23
      條第1 項規定，裁處沒入貨物之價額，故合計罰鍰為
      2,198,430 元。另經重新核計後，本件業無漏稅額（原處
      分卷1 附件1 ），原處分及97年7 月7 日基普復二進字第
      0971006133號復查決定關於追徵進口稅款及營業稅罰鍰部
      分應予以撤銷。被告乃依訴願法第58條第2 項規定，以98
      年1 月21日基普復二進字第0981002683號重審復查決定：
      「一、原復查決定撤銷。二、原處分變更之，關於罰鍰部
      分變更為2,198,430 元，另追徵進口稅款及營業稅罰鍰部
      分撤銷。」（原處分卷1 附件10），並無違誤。
    (四)原告主張本件其無過失，不應受罰云云。經查，原告係從
      事進出口貿易業務，有其公司基本資料查詢（原處分卷1
      附件19）可稽，對於貿易標的物之產地及輸入規定，自不
      得諉為不知，其於報運系爭貨物進口前，應注意查明貨物
      之產地，據實申報，以免觸法。惟其疏未查明系爭貨物之
      產地，致生虛報進口貨物產地，逃避管制之違章情事，縱
      無故意，亦難謂無過失。被告予以依法論處，並無不合。
      原告上開主張，核不足採。
十、本件事證，已臻明確，兩造其餘攻擊防禦方法，經審酌對於
    本件判決結果並不生影響，爰不予逐一論列，附此敘明。
十一、從而，本件被告以原告報運進口系爭貨物，涉有虛報進口貨
    物產地，逃避管制之違章行為，所為「原復查決定撤銷；原
    處分變更之，關於罰鍰部分變更為2,198,430 元，另追徵進
    口稅款及營業稅罰鍰部分撤銷」之重審復查決定，於法並無
    違誤。訴願機關所為不受理之決定，理由雖有不當（詳如前
    述），仍屬維持重審復查決定之決定，結果並無二致。原告
    徒執前詞，就不利於原告部分訴請撤銷，為無理由，應予駁
    回。
據上論結，本件原告之訴為無理由，依行政訴訟法第98條第1 項
前段，判決如主文。
中    華    民    國    99    年     4    月    8     日
                  臺北高等行政法院第三庭
                            審判長法  官  林樹埔
                                  法  官  林玫君
                                  法  官  蕭忠仁
上為正本係照原本作成。
如不服本判決，應於送達後20日內，向本院提出上訴狀並表明上
訴理由，如於本判決宣示後送達前提起上訴者，應於判決送達後
20日內補提上訴理由書（須按他造人數附繕本）。
中    華    民    國    99    年     4    月    8     日
                                  書記官  蕭純純


司法院資訊處製作；財團法人民間司法改革基金會備份。
